【裁判字號】    90,訴,263
【裁判日期】    900720
【裁判案由】    不當得利等
【裁判全文】
臺灣彰化地方法院民事判決  九十年度訴字第二六三號
    原      告  乙○○
                甲○○
    訴訟代理人  丙○○
    被      告  彰化縣員林鎮公所
    法定代理人  戊○○
    訴訟代理人  丁○○
                己○○
                張奕群律師
右當事人間請求返還不當得利事件，本院判決如左：
    主      文
被告應給付原告新台幣玖拾萬肆仟捌佰參拾捌元，及自民國九十年三月二十四日起至
清償日止，按年息百分之五計算之利息。
原告其餘之訴駁回。
訴訟費用由被告負擔十分之四，餘由原告負擔。
本判決原告勝訴部分，於原告以新臺幣參拾萬貳仟元為被告供擔保後得假執行，但被
告如於假執行程序實施前，以新臺幣玖拾萬肆仟捌佰參拾捌元為原告預供擔保，得免
為假執行。
原告其餘假執行之聲請駁回。
    事      實
甲、原告方面：
一、聲明：
  （一）被告應給付原告新台幣（下同）二百二十六萬七千五百六十二元，及自起訴
        狀繕本送達翌日即民國九十年三月二十四日起至清償日止，按年息百分之五
        計算之利息。
  （二）原告願供擔保請准宣告假執行。
  （三）訴訟費用由被告負擔。
二、陳述：
  （一）原告丙○○、乙○○、甲○○於七十八年三月三十日，與被告彰化縣員林鎮
        公所訂立租賃契約，將原告所共有坐落於彰化縣員林鎮○○段一九三之一二
        五號、林、面積一點一七五公頃，出租給被告作為事業廢物棄物之掩埋場，
        租賃期間自七十八年起至垃圾場封閉為止，但最長期限不得超過九年十一個
        月，即至八十八年二月二十八日止。原告已於八十八年二月一日以員林南門
        郵局第一一號存證信函通知被告應將上開土地上所有一切設施及土地交還原
        告，並表明期滿後不再續租。詎料被告自八十八年三月起，仍繼續使用上開
        垃圾場，屢經制止，未獲置理。
  （二）按無法律上之原因而受利益，致他人受損害者，應返還其利益民法第一百七
        十九條定有明文，本件被告於租期屆滿後仍使用該垃圾場，係無法律上原因
        而受利益，致原告受相當租金之損失，自八十八年三月起至同年十一月止部
        分，業經鈞院以八十八年度訴字第八六八號案件判決確定，自八十八年十二
        月起至八十九年四月止，其數額依被告所提出之員林鎮阿寶坑垃圾場收支分
        配比例表，合計共八十五萬二千九百八十四元；另被告自八十九年五月起，
        下令清潔隊停收事業廢棄物，但並無封閉仍繼續使用該垃圾場，而專由被告
        接運事業廢棄物進場，每日約一百五十噸垃圾進場營利，又拒提供原告應得
        之分配金額，故原告請求依八十八年三月起至八十九年四月止，共十四個月
        ，原告所分配金額共為一百八十萬三百七十七元，平均每月可分得金額為十
        二萬八千五百九十八元，是自八十九年五月起至九十年三月止，共計十一個
        月，依前揭月平均金額計算，共計一百四十一萬四千五百七十八元；基上，
        被告自應返還上開利益合計二百二十六萬七千五百六十二元，及其法定利息
        。
  （三）被告於九十年度編列預算時，編有給付阿寶坑垃圾租金預算金額三百零四萬
        三千元。
三、證據：提出合約書、存證信函、八十八年十二月至八十九年四月員林鎮阿寶坑垃
    圾場收費分配比例表、本院八十八年度訴字第八六八號民事判決書一份、台灣高
    等法院台中分院民事裁定一份及員林鎮九十年度總預算資料各一份為證。
乙、被告方面：
一、聲明：
  （一）原告之訴及其假執行之聲請均駁回。
  （二）如受不利之判決，請准提供擔保，免為假執行。
  （三）訴訟費用由原告負擔。
二、陳述：
  （一）兩造於七十八年三月三十日訂立合約書，原告提供員林鎮○○段一九三之一
        二五號土地，與毗鄰之被告所有之土地共同作為事業廢棄物掩埋場，該垃圾
        場中，原告所擁有之比例為百分之二十六點四，因此原告分得該垃圾場徵收
        之同比例事業廢棄物處理費。惟因該垃圾場已達飽和程度，且一般家庭廢棄
        物須優先處理，因此被告於八十九年四月十九日公告自翌日起全面停止一般
        事業廢棄物進場傾倒，因此已無事業廢棄物之收入，是原告仍依八十八年三
        月起至八十九年四月止，其所分配取得金額之平均數，以計算八十九年五月
        以後其應取得之數額，即失所依據。
  （二）本件垃圾場租期至八十八年二月二十八日止，因垃圾掩埋場屬長期繼續作業
        性質，因此上開租期屆滿後，被告在一段時間內繼續使用系爭土地，又原告
        系爭土地大部分係作為垃圾場之入口、污水處理場及進場道路等用途。查土
        地法第一百十條規定地租不得超過地價百分之十（按：該條文規定為百分之
        八），前項地價係指法定地價，實務上亦有依土地價值年息百分之五計算土
        地使用之對價。本件標的物地目為林，原來編定使用種類為山坡地保育區之
        農牧用地，嗣為供作垃圾掩埋場，因此申請變更為特定目的事業用地，因此
        適用土地法第一百十條之規定並無不妥。且系爭土地位於山區內，高低起伏
        鉅大，原有之谷地離山頂甚遠，無法作適當之使用，經供作垃圾掩埋場後，
        其土地或以成為平坦之地，將來掩埋場植生或綠化，其土地使用將比現在更
        有利。
三、證據：提出土地登記簿謄本一件、員林鎮阿寶坑垃圾掩埋場收費辦法研議會會議
    記錄一件、員林鎮公所公告一紙及員林鎮公所函及附件簽到簿暨會議記錄一份為
    證。
丙、本院方面：依職權調閱本院八十八年度訴字第八六八號民事案件全卷。
    理      由
一、原告主張渠等於七十八年三月三十日，與被告彰化縣員林鎮公所訂立租賃契約，
    將原告所共有坐落於彰化縣員林鎮○○段一九三之一二五號、地目林、面積一點
    一七五公頃（實為一點一七八五公頃）之土地，出租給被告作為事業廢物棄物之
    掩埋場，租賃期間自七十八年起至垃圾場封閉為止，但最長期限不得超過九年十
    一個月，即至八十八年二月二十八日止，其後原告已以存證信函通知被告期滿後
    不再續租，惟被告自八十八年十二月起至八十九年四月止，仍繼續使用上開垃圾
    場供事業廢棄物進場掩埋，無法律上原因受有利益，致原告受有相當租金之損失
    ，共計八十五萬二千九百八十四元之事實，已據其提出合約書、存證信函、八十
    八年十二月至八十九年四月員林鎮阿寶坑垃圾場收費分配比例表各一份為證，此
    部份亦為被告所不爭執，並有被告提出之員林鎮阿寶坑垃圾掩埋場收費辦法研議
    會會議紀錄一件可佐，自堪信其主張為真實。
二、次查原告另主張被告自八十九年五月起至九十年三月止仍繼續使用上開垃圾場，
    受有利益，致原告受有相當租金之損失，共計一百四十一萬四千五百七十八元一
    節，被告雖自認仍繼續使用系爭土地作為垃圾場之入口、污水處理場及進場道路
    等用途，然否認受有一百四十一萬四千五百七十八元之利益，辯稱因該垃圾場已
    達飽和程度，且一般家庭廢棄物須優先處理，因此於八十九年四月十九日公告自
    翌日起全面停止一般事業廢棄物進場傾倒，因此已無事業廢棄物之收入等語。經
    查：（一）本件被告辯稱自八十九年四月二十日起已全面停止一般事業廢棄物進
    場傾倒，因此已無事業廢棄物之收入一節，業據其提出八十九年四月十九日八九
    員鎮清字第一０二四二號公告一紙為證，原告復未能舉證證明被告自八十九年五
    月起至九十年三月止，有何供事業廢棄物進場之營業收入，則其主張依前十四個
    月即八十八年三月起至八十九年四月止之總分配金額之月平均數，據以計算被告
    自八十九年五月起至九十年三月止受有一百四十一萬四千五百七十八元之利益，
    致其受有同額之損失，尚屬無據，無從遽採。（二）按土地法第一百十條第一項
    規定耕地地租不得超過地價百分之八，約定地租或習慣地租超過地價百分之八者
    ，應比照地價百分之八減定之，不及地價百分之八者，依其約定或習慣。同條第
    二項復規定第一項之地價，係指法定地價。而依同法第一百四十八條規定法定地
    價係指申報地價。查依本院八十八年度訴字第八六八號案件卷附之土地謄本所示
    ，系爭土地地目為林，其經濟效用尚次於耕地，系爭土地申報地價每平方公尺為
    六十元，面積為一一七八五平方公尺（八十八年七月二十二日分割增加地號一九
    三之二三五～一九三之二四三等九個地號，惟每平方公尺亦均為六十元），以耕
    地年息百分之八計算，則總面積一一七八五平方公尺乘六十元等於七十萬七千一
    百元，再乘百分之八等於五萬六千五百六十八元。五萬六千五百六十八元除十二
    月等於每月四千七百十四元。是本件原告依法僅得以上開金額，主張自八十九年
    五月起至九十年三月止共計十一個月，被告無法律上之原因，每月受有相當於四
    千七百十四元租金之利益，致原告受有同額之損失，合計為五萬一千八百五十四
    元。
三、綜上所述，原告依不當得利之法律關係請求被告應給付二百二十六萬七千五百六
    十二元，及自九十年三月二十四日起至清償日止，按年息百分之五計算之利息，
    於九十萬四千八百三十八元之範圍內，核屬正當，為有理由，應予准許。逾此範
    圍部分，尚屬無據，為無理由，應予駁回。
四、兩造陳明願供擔保，聲請宣告假執行或免為假執行，就原告勝訴部分，經核均與
    法律規定相符，爰分別酌定相當之擔保金額併予宣告之；至於原告其餘假執行之
    聲請，因該部分之訴業經駁回而失所依據，自無從予以准許。
五、兩造其餘攻擊或防禦方法，經本院斟酌後，認為均不足以影響本件判決結果，爰
    不一一論列，併此敘明。
據上論結：原告之訴為一部有理由，一部無理由，依民事訴訟法第七十九條但書、第
三百九十條第二項、第三百九十二條，判決如主文。
中      華      民      國    九十      年      七      月     二十     日
                                 台灣彰化地方法院民事第三庭
~B法      官  李進清
右為正本係照原本作成。
如對本判決上訴，應於判決送達後二十日內向本院提出上訴狀。
~B法院書記官  謝秋德
中      華      民      國    九十      年      七      月     二十三     日


司法院資訊處製作；財團法人民間司法改革基金會備份。
